臺灣嘉義地方法院民事判決　　　　　　　 95年度訴字第659號
原　　　告　丙○○
訴訟代理人　黃美惠
　　　　　　汪玉蓮律師
被　　　告　甲○○
訴訟代理人　嚴庚辰律師
　　　　　　陳國瑞律師
上列當事人間請求損害賠償事件，本院於民國96年7月11日言詞
辯論終結，判決如下：
    主  文
原告之訴及假執行之聲請均駁回。
訴訟費用由原告負擔。
    事實及理由
一、原告主張：兩造於民國94年10月1日簽立房屋租賃契約（下
    稱系爭契約），被告向原告承租坐落嘉義市○○段468號、
    468-1號、468-2號土地（下稱系爭土地）及其上廠房1棟，
    期間自94年10月1日起至95年9月30日止，詎上開廠房於95年
    5月9日起火而燒燬，起火點在廠房內，且放置易燃紙箱及塑
    膠，非因天災地變因素所致，依系爭契約第5條約定，被告
    違背善良管理人之注意義務，應負損害賠償責任。又原告以
    新臺幣（下同）1,200,000元向訴外人蔡明復購買上開廠房
    ，爰依系爭契約第5條約定，提起本訴。聲明：被告應給付
    原告1,200,000元，及自起訴狀繕本送達翌日起至清償日止
    ，按年息5﹪計算之利息，並願供擔保，請准宣告假執行。
二、被告則以：上開燒燬之廠房係被告出資興建，嗣因原告向前
    地主買受系爭土地，被告始與原告簽立系爭契約，被告承租
    之廠房不包括被告出資興建之廠房。又系契約第5條並未就
    失火責任特別約定，故承租人僅就重大過失致失火負損害賠
    償責任，而上開廠房大門開啟，無法注意及防止工廠外他人
    故意或過失之行為，被告並已設置消防器設施，且依本件所
    涉公共危險罪刑事案件鑑識結果，起火原因並非被告造成，
    被告並無任何過失。又該廠房並無1,200,000元之價值等語
    置辯。聲明：原告之訴及假執行之聲請均駁回，如受不利判
    決，請准供擔保宣告免為假執行。
三、原告主張：兩造於94年10月1日簽立系爭契約，租賃期間自
    94年10月1日起至95年9月30日止，上開廠房於95年5月9日起
    火而燒燬等事實，為被告所不爭執，堪信屬實。惟被告則以
    前揭情詞置辯，是本件爭點為：（一）系爭契約有無排除民
    法第434條規定之適用？（二）被告有無違反善良管理人之
    注意義務？或重大過失？（三）燒燬之廠房是否被告向原告
    承租之廠房？（四）原告得請求被告賠償之金額為何？茲論
    述如下：
（一）系爭契約有無排除民法第434條規定之適用？
   1、按承租人應以善良管理人之注意保管租賃物，承租人違反
      前項義務致租賃物毀損滅失者，負損害賠償責任，民法第
      432條第1項前段、第2項前段規定甚明，是承租人應以善
      良管理人之注意程度保管租賃物，如有違反善良管理人之
      注意程度，致租賃物毀損滅失時，應負損害賠償責任。又
      租賃物發生失火情事，民法為保護承租人，減輕其應負之
      注意義務，特於民法第434條明文規定：「租賃物因承租
      人之重大過失致失火而毀損滅失者，承租人對於出租人負
      損害賠償責任」，即租賃物因失火而毀損滅失時，承租人
      僅於重大過失時，始負損害賠償責任。再民法第434條並
      非強制規定，當事人間固得依契約排除民法第434條減輕
      承租人失火注意義務規定之適用，而約定承租人就租賃物
      之失火應盡善良管理人之注意義務，然因租賃物因失火燒
      燬所造成之損害甚鉅，且失火之肇因常出乎一般人所能注
      意及控制，而承租人通常又屬經濟上之弱者，是出租人若
      要排除該條之適用而加重承租人責任，自應以特約明文約
      定為之，始符合立法目的及公平原則。
   2、經查，兩造簽立系爭契約第5條約定：「危險負擔：乙方
      （即被告）應以善良管理人之注意使用房屋，除因天災地
      變等不可抗力之情形外，因乙方之過失致房屋毀損，應負
      損害賠償之責。房屋因自然之損壞有修繕必要時，由甲方
      （即原告）負責修理」，依其約定之文字觀之，其意旨與
      民法第432條之規定相仿，並未具體明文約定承租人就「
      失火」之危險應負善良管理人之注意義務，此外，系爭契
      約並無其他條款明文約定承租人就失火之危險，應排除民
      法第434條所定承租人僅就重大過失致失火而毀損滅失租
      賃物者始應負責任之適用，是解釋上，自應回歸民法第43
      4條之規定，方符契約本旨及民法第434條特別體恤承租人
      之立法精神。是以，本件承租人就租賃物失火而毀損滅失
      者，應以有重大過失為限，始負損害賠償責任。原告主張
      被告違反善良管理人注意義務，對廠房因火災所造成之損
      害即應負賠償責任，應屬無據。
（二）被告有無重大過失？
   1、按民法上所謂過失，以其欠缺注意之程度為標準，可分為
      抽象的過失、具體的過失、及重大過失，所謂重大過失，
      則以是否顯然欠缺普通人之注意定之，茍非欠缺其注意，
      即不得謂之有過失（最高法院42年臺上字第865號判例要
      旨參照）。本件被告就租賃物失火而毀損滅失者，應以有
      重大過失為限，始負損害賠償責任，已如前述，是被告有
      無過失，自應以其是否欠缺普通人之注意為準。另前所列
      被告有無違反善良管理人之注意義務，自無論述必要，合
      先指明。
   2、本件火災發生原因，經嘉義市消防局派員現場勘查，檢視
      上開廠房倉庫1燃燒情形，西南側空間屋頂鋼架彎曲，變
      形較倉庫2內部輕微，內部物品燒損情形由東南向西北依
      序遞減，以上部較為嚴重，整體燒燬情形以倉庫2 較為劇
      烈、嚴重，又倉庫2屋頂鋼架及烤漆鋼板嚴重向下扭曲、
      塌陷，內部燒燬情形以裝箱玩具汽車（緊鄰車號G99-502
      號機車）西南側附近最為劇烈、嚴重，向四周依序遞減，
      並參酌證人即被告所共同經營之玩具店員工尹江華於本件
      所涉公共危險罪刑事案件警詢時證稱：伊於95年5月9日上
      午8時40分要至倉庫2拿貨時，見工廠門口左手邊紙箱起火
      ，隨即引燃車號G99-502號機車等語，研判起火處係在倉
      庫2裝箱玩具汽車（緊鄰車號G99-502號機車）西南附近，
      又該戶僅作倉庫使用，內部未設置炊事設備，可排除因炊
      事不慎起燃之可能性，經檢視、清理起火處附近，並未發
      現電源配線，且附近亦無插座及電器用品，故因電源配線
      絕緣不良起燃之可能性較小，倉庫2門窗開啟，正面玻纖
      木門向外開啟，鋁製拉門拉至西北側呈開啟狀態等情，並
      製有火災原因調查報告1份（含火災現場平面及物品配置
      圖、照片等）在卷可稽，復經證人即製作上揭火災原因調
      查報告書之嘉義市消防局技士乙○○到庭證述明確，且火
      災原因調查報告紅色標示位置即研判之起火點乙節，亦經
      證人乙○○證述屬實（見本院96年6月15日言詞辯論筆錄
      ），另證人尹江華所證上情，復經本院調取前揭刑事案件
      即臺灣嘉義地方法院檢察署（下稱嘉義地檢署）95年度偵
      字第4014號卷核閱無訛，足見本件火災起火處係在上開工
      廠倉庫2裝箱玩具汽車（緊鄰車號G99-502號機車）附近，
      可排除因炊事不慎起燃且因電源配線絕緣不良起燃之可能
      性較小。再依證人尹江華於前揭刑事案件偵訊時證稱：伊
      最先目睹失火情形，伊於95年5月9日上午8點到工廠，8
      時30分經過著火點，沒看到任何異狀，嗣伊於8時45分要
      去隔壁拿貨，走出工廠時就看到著火，火從箱子那裡燒起
      ，箱子是封閉的；證人即工廠另一員工林燕惠證稱：伊看
      見箱子上面著火，箱子四周均未著火；另證人即工廠員工
      鄭琇方亦證稱：伊看見箱子表面都是火，四周尚未著火等
      語（均見嘉義地檢署95年度偵字第4014號卷第6頁至第9頁
      ），從而，最先既僅紙箱表面起火，紙箱四周未著火，堪
      認起火點應非紙箱內部，起火原因應與紙箱內容物無涉。
      又證人尹江華於當天上午8時30分行經起火處至8時45 分
      看見起火時之期間，起火處並無異狀乙節，業據證人尹江
      華於前揭刑事案件證述屬實（見嘉義地檢署95年度偵字第
      4014號卷第7頁），足徵被告於本件火災發生前，就倉庫2
      之使用、管理，應無任何違反安全之過失可言。
   3、上開火災原因調查報告書固記載：倉庫2門窗開啟情形，
      正面玻纖木門向外開啟，鋁製拉門拉至西北側呈開啟，其
      前方路面隨處可見亂丟之煙蒂，起火原因不排除以遺留火
      種起燃之可能性較大等語。然證人尹江華於當天失火前上
      午8時30分行經失火地點，未見異狀，且當天上午8點至尹
      江華於當天上午8時45分看見火災發生期間，僅尹江華、
      林燕惠、鄭琇方3人至工廠，其等3人都沒有抽煙，證人鄭
      琇方當天上午到工廠時，並有打掃倉庫2，當天上午沒看
      見任何人在工廠外抽煙等情，亦分據證人尹江華、鄭琇方
      於前揭刑事案件證述明確（均見嘉義地檢署95年度偵字第
      4014號卷第6頁至第9頁），是證人尹江華於8時30分行經
      失火處，既未見有何異狀，且證人鄭琇方於當天失火前已
      打掃倉庫2，是起火原因是否現場之煙蒂所致，已非無疑
      。又在現場之煙蒂距離起火點約2、3公尺，證人乙○○看
      見之煙蒂已經熄火，無法判定起火原因是否煙蒂造成等情
      ，亦經證人乙○○到庭證述無訛（見本院96年6月15日筆
      錄），故尚難認起火原因係現場之煙蒂所造成。再參酌前
      揭放置紙箱之處鄰近倉庫2大門之巷道，且該處大門處開
      啟狀態，有前揭刑事案件嘉義市警察局第一分局卷附火災
      現場平面及物品配置圖、現場照片可證，被告並無法防止
      工廠外人員之故意或過失行為。綜上，難認被告就本件起
      火原因，有何顯然欠缺普通人之注意義務。
   4、原告固主張：本件起火點在廠房內，且放置易燃紙箱及塑
      膠，被告應負損害賠償責任云云。然本件起火原因無法判
      定係工廠內或工廠外所致，是原告以起火點在廠房內，據
      以主張被告應負賠償責任，尚屬無據。又紙箱並非自燃發
      火物質，且在廠房內放置紙箱，尚與一般工廠使用情形無
      違，自難逕以被告在廠房內放置紙箱，據認被告有何欠缺
      普通人之注意義務而有重大之過失。此外，復無其他證據
      足以證明被告有何重大過失而導致本件火災之發生。
（三）被告就本件廠房失火，既無重大過失，自毋庸負損害賠償
      責任，則前揭所列燒燬之廠房是否被告向原告承租之廠房
      、原告得請求被告賠償之金額為何等爭點，當無再論述之
      必要。
四、綜上，本件被告就廠房失火毀損既無重大過失，則原告依系
    爭契約第5條之約定，請求被告給付1,200,000元及其利息，
    自屬無據，應予駁回。又其訴既經駁回，則其假執行之聲請
    亦失所依附，應併予駁回。
五、原告固聲請勘驗現場，然失火現場已經清除，看不出火災發
    生後之原貌乙節，為兩造所自陳（見本院96年6月15日言詞
    辯論筆錄第2頁），且本件事證已臻明確，是本院認無勘驗
    現場之必要。又兩造其餘攻擊防禦方法，經核與本件判決結
    果不生影響，爰不一一論述，附此敘明。
六、據上論結，本件原告之訴為無理由，依民事訴訟法第78條，
    判決如主文。
中　　華　　民　　國　　96　　年　　7 　　月　　25　　日
                  民事第二庭  法  官　蘇雅慧
正本係照原本作成。
如不服本判決，應於送達後20日內，向本院提出上訴狀並表明上
訴理由，如於本判決送達前提起上訴者，應於判決送達後10日內
補提上訴理由書（須附繕本）。
中　　華　　民　　國　　96　　年　　7　　 月　　25　　日
                              書記官　劉昀匊
